【裁判字號】    95,台上,513
【裁判日期】    950323
【裁判案由】    損害賠償
【裁判全文】
最高法院民事判決              九十五年度台上字第五一三號
    上  訴  人  財團法人汽車交通事故特別補償基金
    法定代理人  乙○○
    訴訟代理人  陳傳中律師
    被 上訴 人  甲○○
                        （指定送達代收人蔡明樹律師）
上列當事人間請求損害賠償事件，上訴人對於中華民國九十三年
十二月十日台灣高等法院高雄分院第二審判決（九十三年度保險
上字第一○號），提起上訴，本院判決如下：
    主  文
原判決廢棄，發回台灣高等法院高雄分院。
    理  由
本件上訴人主張：被上訴人將其所有牌照號碼ＸＺ－三一九九號
自用小客車（下稱系爭汽車）交由簡武煌駕駛，詎於民國九十二
年一月十二日凌晨三時五十分許，簡武煌酒醉駕駛系爭汽車行經
屏東縣崁頂鄉○○村○○路一之十六號前，發生道路交通事故，
致乘客鄭富吉當場死亡、乘客黃啟育送醫不治死亡，因被上訴人
就系爭汽車未依法投保強制汽車責任險，致鄭富吉及黃啟育之繼
承人無法取得保險金，遂向伊申請補償，伊已先各為補償新台幣
（下同）一百四十萬元等情。爰依強制汽車責任保險法第三十九
條第二項之規定，求為命汽車所有人即被上訴人給付上開補償金
額二百八十萬元，並加計法定遲延利息之判決。
被上訴人則以：系爭汽車原係登記於伊名下，交予其子黃澤生使
用，嗣後已向高雄市監理處辦理牌照繳銷登記，不再使用，依法
已無投保強制汽車責任保險之義務。簡武煌未經伊同意私下酒醉
駕駛系爭汽車肇事，依強制汽車責任保險法第二十七條及第三十
九條第五項規定，本件應由加害人簡武煌負全部責任，伊依法不
負賠償責任。又若汽車所有人對於事故之發生無庸負責，汽車所
有人雖未投保強制汽車責任險，上訴人亦不得向其求償，本件被
害人之損害與伊未投保強制汽車責任保險之行為並無相當因果關
係存在，伊自無須負賠償責任等語，資為抗辯。
原審維持第一審所為上訴人敗訴之判決，駁回上訴人之上訴，無
非以：本件系爭汽車於八十九年十一月九日過戶登記於被上訴人
，被上訴人隨即交由黃澤生使用，復於九十年四月三日向公路監
理機關繳銷系爭汽車牌照後，黃澤生則將系爭汽車送交給訴外人
簡福春及其家人供作農用車使用等情，經證人黃澤生與簡武煌證
述在卷，亦有高雄市監理處九十三年三月二十六日高市監密二字
第○九三○○○六四四五號函檢附系爭汽車車籍資料、高雄市監
理處繳銷牌照證明書在卷可稽。顯然被上訴人已不再使用系爭汽
車，而黃澤生將系爭汽車送交予訴外人簡福春及其家人，係黃澤
生個人之行為，雖黃澤生未經被上訴人之同意將系爭汽車送交予
訴外人簡福春及其家人，亦不能認定被上訴人同意允許他人使用
系爭汽車。況本件簡武煌使用系爭汽車行駛於屏東縣崁頂鄉○○
路由東往西直行，因酒醉駕車失控撞及路邊電線桿肇事之事實，
有警方調查報告與道路現場圖各一份附於屏東地方法院檢察署相
驗卷宗可參，實難認定其同意簡武煌酒醉駕駛系爭無牌照之汽車
而行駛於道路上，被上訴人主張簡武煌並未經其允許使用系爭汽
車行駛於道路上，堪予採信。被上訴人自有強制汽車責任保險法
第三十八條第五項規定之適用，上訴人自不得向其求償。準此，
簡武煌使用系爭汽車行駛於道路上，未經被上訴人之同意，上訴
人亦不得依強制汽車責任保險法第三十九條第二項規定，於補償
金額範圍內對被上訴人求償，是上訴人之請求，即屬無據等詞，
為其判斷之基礎。
查證人黃澤生證稱：系爭車輛係登記於被上訴人名下，大部分是
伊向被上訴人借來用。因伊岳母孔英桂說伊有二部車使用中，為
減少開銷，所以將該車車牌繳銷……等語（見一審卷第一二四頁
）。證人孔英桂證稱：黃澤生原是伊女婿，因伊女兒出嫁有帶一
部車過去，黃澤生說他住處附近無法再停第二部車，所以將系爭
車輛交給我們當作農用車使用，車放在我們那裡並且交由我們自
行修理。那輛車子大部分是伊子簡武煌使用等語（見一審卷第一
二二頁）。準此，系爭車輛平日似多由被上訴人交由黃澤生使用
，而黃澤生僅因有二部車，為減少開銷，即能繳銷牌照並交由孔
英桂一家使用，被上訴人是否非事先概括授權黃澤生對系爭車輛
有管理、使用之權，不無疑義。若有，黃澤生將該車交予孔英桂
一家使用，能否謂未經被上訴人允許，亦有斟酌之餘地。原審未
遑詳加調查審認，即謂黃澤生上開行為，未經被上訴人允許，尚
嫌速斷。本件事實未臻明確，自有發回查明之必要。上訴論旨，
指摘原判決違背法令，求予廢棄，非無理由。
據上論結，本件上訴為有理由。依民事訴訟法第四百七十七條第
一項、第四百七十八條第二項，判決如主文。
中    華    民    國  九十五  年    三    月  二十三  日
                      最高法院民事第八庭
                          審判長法官  朱  建  男
                                法官  顏  南  全
                                法官  許  澍  林
                                法官  鄭  傑  夫
                                法官  蘇  清  恭
      本件正本證明與原本無異
                                      書  記  官
中    華    民    國  九十五  年    四    月    四    日
                                                     ｍ


司法院資訊處製作；財團法人民間司法改革基金會備份。
